【裁判字號】    97,訴,1117
【裁判日期】    970826
【裁判案由】    塗銷抵押權設定登記
【裁判全文】
臺灣高雄地方法院民事判決              97年度訴字第1117號
原      告  中租迪和股份有限公司
法定代理人  戊○○
訴訟代理人  丙○○
被      告  欣隆豐企業股份有限公司
兼
法定代理人  己○○
上二人共同
訴訟代理人  江順雄律師
被      告  乙○○
            甲○○
兼 上一 人
訴訟代理人  丁○○
上列當事人間請求塗銷抵押權設定登記事件，經本院於民國97年
8 月18日言詞辯論終結，判決如下：
    主  文
原告之訴駁回。
訴訟費用由原告負擔。
    事  實  及  理  由
一、原告主張：
  (一)被告欣隆豐企業股份有限公司（下稱欣隆豐公司）於民國96
    年7 月2 日邀同被告己○○及訴外人謝清江為連帶保證人，
    向原告購買原物料一批，價款計新台幣（下同）6,188,000
    元，並由被告欣隆豐公司、己○○及謝清江共同簽發到期日
    97年1 月5 日之同額本票1 紙以為擔保，屆期經原告提示，
    未獲付款，尚有5,328,000 元未償付。
  (二)被告欣隆豐公司為逃避原告追索，分別於97年1 月7 日、97
    年1 月17日，將所有坐落高雄縣大社鄉○○段360 、361 、
    362 地號土地、及其上同段30建號即門牌號碼高雄縣大社鄉
    ○○村○○路98號建物（下稱系爭房地一），設定第二順位
    最高限額抵押權2000萬元（下稱系爭抵押權Ａ）予被告乙○○、丁○○，債權額比例各2 分之1 。又被告己○○亦為逃
    避原告追索，於97年1 月15日將所有坐落高雄市○○區○○
    段2684之31地號土地、及其上同段9124建號即門牌號碼高雄
    市○○區○○路35巷16號房屋（下稱系爭房地二），設定第
    二順位普通抵押權200 萬元（下稱系爭抵押權Ｂ）予被告甲○○。而系爭抵押權Ａ、Ｂ設定之行為，係屬無償行為，並
    與被告欣隆豐公司、己○○違約之時點緊密，且被告欣隆豐
    公司、己○○已無其他資力，顯有害及原告債權。為此，爰
    依民法第244 條第1 項、第242 條、第767 條規定提起本訴
    。
  (三)並聲明：(1)被告欣隆豐公司與被告乙○○、丁○○間就系爭
    房地一設定之系爭抵押權Ａ物權行為，應予撤銷。(2)被告乙○○、丁○○應將系爭抵押權Ａ設定登記予以塗銷。(3)被告
    己○○與甲○○間就系爭房地二設定之系爭抵押權Ｂ物權行
    為，應予撤銷。(4)被告甲○○應將系爭抵押權Ｂ設定登記予
    以塗銷。
二、被告則以：
  (一)被告欣隆豐公司、己○○因資金調度及業務需要，自94年間
    起陸續向被告乙○○借款，算至96年12月27日，尚積欠被告
    乙○○計16,142,000元，又向被告甲○○、丁○○夫婦借款
    ，算至97年1 月8 日止，尚積欠計10,515,000元。被告乙○○為擔保債權得獲清償，要求被告欣隆豐公司將系爭房地一
    設定抵押權，並被告甲○○、丁○○夫婦亦要求擔保物，而
    由被告己○○向被告乙○○情商，將原欲設定最高限額1500
    萬元抵押權提高金額至2000萬元，並將其中權利2 分之1 移
    轉予被告丁○○，且由被告己○○將系爭房地二設定普通抵
    押權200 萬元予被告甲○○，是被告欣隆豐公司、己○○將
    系爭房地一、二，分別設定系爭抵押權Ａ、Ｂ予被告乙○○
    、丁○○及甲○○，均有金錢之借貸。再者，被告乙○○、
    丁○○及甲○○，對於被告欣隆豐公司、己○○之資力及相
    關債權債務關係，均不知情，是原告依民法第244 條規定，
    請求撤銷並塗銷系爭抵押權Ａ、Ｂ，係屬無據。
  (二)被告欣隆豐公司、己○○及訴外人青弓企業有限公司（下稱
    青弓公司，負責人為被告己○○配偶謝清江）需用資金週轉
    ，持青弓公司簽發，並由被告欣隆豐公司背書之支票，向被
    告丁○○調現，始由被告欣隆豐公司以系爭房地一設定系爭
    抵押權Ａ，用以擔保過去、現在及將來所負之債務，而被告
    欣隆豐公司所持向被告丁○○調現之支票計21紙，屆期經提
    示，均因存款不足及拒絕往來而遭退票，總計尚積欠被告丁○○924 萬元。又被告欣隆豐公司、己○○持青弓公司簽發
    之支票計4 紙，向被告甲○○借款200 萬元，而由被告己○○以系爭房地二設定系爭抵押權Ｂ予被告甲○○，以資擔保
    ，且該支票4 紙屆期經提示，因存款不足而遭退票。是被告
    欣隆豐公司、己○○係為擔保前開借款，始將系爭房地一、
    二分別設定系爭抵押權Ａ、Ｂ予被告丁○○、甲○○，即設
    定抵押權自屬有償行為，原告主張系爭抵押權Ａ、Ｂ之設定
    ，為無償行為云云，顯無理由。再者，原告亦未舉證證明被
    告丁○○、甲○○於行為時明知有損害債權人即原告之權利
    情事，是原告主張撤銷系爭抵押權Ａ、Ｂ設定物權行為及塗
    消抵押權登記，於法不合。況被告己○○為擔保對原告之債
    務，業已提供所有坐落嘉義縣布袋鎮○○段79之8 地號土地
    及其上建物，設定最高限額抵押權600 萬元予原告，且被告
    欣隆豐公司之工廠內尚有極具價值之重型機具及設備等資產
    ，足以清償對原告之債務，是被告欣隆豐公司、己○○並非
    無資力。
  (三)並均聲明：駁回原告之訴。
三、兩造不爭執之事項及簡化之爭點為：
  (一)兩造不爭執事項：
  1.系爭房地一為被告欣隆豐公司所有，於97年1 月7 日及97年
    1 月17日設定第二順位最高限額抵押權2000萬元予被告乙○○、丁○○，債權額比例各2 分之1 ，並由高雄縣仁武地政
    事務所以仁登字第001110號、仁登字第003940號登記。
  2.系爭房地二為被告己○○所有，於97年1 月15日設定權利價
    值200 萬元之第二順位普通抵押權予被告甲○○，並由高雄
    市政府地政處三民地政事務所以三專字第002950號登記。
  3.被告欣隆豐公司、己○○尚積欠原告5,328,000 元。
  4.系爭房地一設有第一順位最高限額抵押權1680萬元，抵押權
    人為萬泰商業銀行，被告欣隆豐公司尚積欠本金13,640,711
    元。又系爭房地二設有第一順位最高限額抵押權561 萬元，
    抵押權人為國泰人壽保險公司，被告己○○尚積欠本金4,15
    3,815 元。
  5.被告己○○以其所有坐落嘉義縣布袋鎮○○段79之8 地號土
    地及其上建物，設定第一順位最高限額抵押權600 萬元予原
    告，以擔保積欠原告之債務。
  6.被告丁○○持有青弓公司簽發、並由被告欣隆豐公司背書之
    支票計21紙、金額計924 萬元，該支票21紙屆期經提示，均
    因存款不足及拒絕往來戶而遭退票。
  7.被告甲○○持有青弓公司簽發、面額計200 萬元之支票4 紙
    ，屆期經提示，均因存款不足而遭退票。
  (二)兩造爭執事項：
  1.被告欣隆豐公司與被告乙○○、丁○○間，及被告己○○與
    甲○○間，有無債權債務關係存在？並設定系爭抵押權Ａ、
    Ｂ，係屬無償或有償行為？
  2.原告依民法第244 條第1 項規定，請求撤銷系爭抵押權Ａ、
    Ｂ設定物權行為，並依民法第242 條、第767 條規定，代位
    被告欣隆豐公司、己○○請求被告乙○○、丁○○及甲○○
    塗銷系爭抵押權Ａ、Ｂ登記，有無理由？
四、前開不爭執事項，業經原告提出買賣契約書1 紙、買賣標的
    物交貨與驗收證明書1 紙、本票1 紙、本院97年度票字第12
    17號民事裁定1 紙、系爭房地一土地及建物登記謄本各1 份
    、系爭房地二土地及建物登記謄本各1 份（本院審卷第10至
    25頁）、被告己○○所有坐落嘉義縣布袋鎮○○段79之8 地
    號土地及其上建物之土地登記謄本及建物謄本各1 份、台灣
    嘉義地方法院民事執行處查封登記函1 份（本院審卷第149
    至152 頁）、分期買賣債務明細表1 份（本院審卷第250 、
    251 頁）等為證，並有被告提出之支票及退票理由單各25紙
    、明細表2 紙（本院審卷第48、49頁、第62至86頁）、被告
    己○○所有第一銀行股份有限公司（下稱第一銀行）及國泰
    世華銀行股份有限公司（下稱國泰世華銀行）活期儲蓄存款
    存摺各1 份（本院審卷第97至121 頁）、借據2 份（本院審
    卷第171 至175 頁）等附卷可稽，且有萬泰商業銀行97年5
    月2 日陳報狀1 份、國泰人壽保險公司97年5 月7 日呈報債
    權聲明狀1 份（本院審卷第133 至142 頁）、高雄市政府地
    政處三民地政事務所97年6 月24日高市民三字第0970005593
    號函暨所附登記申請書資料影本1 份、高雄縣仁武地政事務
    所97年6 月26日仁地所一字第0970005949號函暨所附登記申
    請書資料影本1 份（本院審卷第195 至218 頁）等在卷可按
    ，固堪認為真實。茲就兩造之爭點，析述本院得心證之理由
    如下：
  (一)被告欣隆豐公司與被告乙○○、丁○○間，及被告己○○與
    甲○○間，有無債權債務關係存在？並設定系爭抵押權Ａ、
    Ｂ，係屬無償或有償行為？
  1.查，被告乙○○於95年10月26日匯款1,827,000 元、95年12
    月18日匯款2,315,000 元、95年12月29日匯款100 萬元、96
    年2 月9 日匯款300 萬元、96年6 月29日匯款100 萬元、96
    年10月2 日匯款100 萬元、96年10月30日匯款300 萬元及96
    年12月27日匯款300 萬元，計16,142,000元至被告己○○所
    有第一銀行帳戶內，此為原告所不爭執，並有前開被告己○○之第一銀行活期儲蓄存款存摺1 份（見本院審卷第97至12
    1 頁）可按，並有抵押權設定契約書、變更契約書各1 紙（
    見本院審卷第206 、210 頁）在卷可憑，足認被告乙○○與
    被告欣隆豐公司或己○○間，有債權債務關係存在。次查，
    被告丁○○持有青弓公司簽發，並由被告欣隆豐公司背書之
    支票計21紙，金額計924 萬元，該支票21紙屆期經提示，均
    因存款不足及拒絕往來戶而遭退票，且被告甲○○持有青弓
    公司簽發，金額計200 萬元之支票4 紙，屆期經提示，亦均
    因存款不足而遭退票，已如前述；復被告欣隆豐公司、己○○為該等債務之連帶債務人，有前開借據2 份可按；並被告
    丁○○、甲○○將前開部分借款，以轉帳方式匯入被告己○○所有第一銀行及國泰世華銀行帳戶內，有前開被告己○○
    之第一銀行及國泰世華銀行活期儲蓄存款存摺各1 份可按；
    再參以被告欣隆豐公司董事長即法定代理人為被告己○○，
    並董事即訴外人謝宗諭、謝孟君為被告己○○之子女，監察
    人謝清江則為被告己○○之配偶，亦為青弓公司之負責人，
    此為兩造所是認，並有欣隆豐公司變更登記表1 份（見本院
    審卷第154 、155 頁）可考，是被告欣隆豐公司實際上為一
    家族企業。準上而論，被告欣隆豐公司、己○○及青弓公司
    等家族企業因需款週轉，而向被告丁○○、甲○○借貸款項
    ，除交付青弓公司簽發之支票計25紙（其中支票21紙由被告
    欣隆豐公司背書）以為給付外，並書立借據2 份，載明被告
    欣隆豐公司、己○○及青弓公司為連帶債務人；是就被告丁○○債務部分，被告欣隆豐公司為連帶債務人之一，且就被
    告甲○○債務部分，被告己○○亦為連帶債務人之一。從而
    ，被告主張被告欣隆豐公司與被告乙○○、丁○○間，及被
    告己○○與甲○○間，確有債權債務關係存在等語，應堪採
    信。
  2.按「抵押權為不動產物權，非經登記，不生效力，抵押權人
    僅能依設定登記之內容行使權利。反之，抵押債務人究為何
    人，亦應以設定登記之內容為準……」（最高法院76年度台
    上字第2110號判決意旨參照）。本件系爭抵押權Ａ、Ｂ既登
    記被告欣隆豐公司、己○○為債務人，有前開系爭房地一、
    二土地及建物登記謄本可按，揆諸前揭說明，被告欣隆豐公
    司、己○○即為系爭抵押權Ａ、Ｂ之債務人。次查，被告欣
    隆豐公司實際上為一家族企業，並被告乙○○、丁○○依被
    告欣隆豐公司法定代理人即被告己○○之指示，將款項匯入
    被告己○○所有帳戶內，僅係依債務人指示方式而交付借款
    ，又就被告丁○○債務，被告欣隆豐公司及己○○均為連帶
    債務人，亦如前述，是尚難僅以被告乙○○、丁○○係將款
    項匯入被告己○○所有帳戶，而非直接匯予被告欣隆豐公司
    ，且被告欣隆豐公司與被告己○○係屬不同主體，即認被告
    乙○○、丁○○前開款項係借貸被告己○○，而非被告欣隆
    豐公司。從而，原告主張被告乙○○、丁○○前開匯款僅能
    證明與被告己○○間有債權債務關係，不能證明與被告欣隆
    豐公司間有借貸關係，是系爭房地一所設定之系爭抵押權Ａ
    ，並無任何擔保債權存在云云，自屬無據。
  3.按「不動產抵押權之設定，固應以書面為之。但當事人約定
    設定不動產抵押權之債權契約，並非要式行為。若雙方就其
    設定已互相同意，則同意設定抵押權之一方，自應負使他方
    取得該抵押權之義務。又口頭約定設定抵押權時，若為有償
    行為，當不因債務人以後為履行義務，補訂書面抵押權設定
    契約及辦理抵押權設定登記，而使原有償之抵押權設定行為
    變為無償行為…」，最高法院70年台上字第453 號判例意旨
    參照。又按「債務人以其所有之不動產設定抵押權，同時向
    他人借貸款項，其設定抵押權之行為，固屬有償行為，若先
    有債權之存在而於事後為之設定抵押權者，如無對價關係，
    即屬無償行為。倘有害及債權，則債權人自得依民法第244
    條第1 項之規定以撤銷之」（最高法院51年台上字第3528號
    判例要旨參照）。質言之，抵押權為其所擔保之債權而設定
    ，若於債權成立時並未為約定抵押權，而於事後為之設定，
    該抵押權之設定即屬無償行為，然若於債權成立時，就抵押
    權設定已互相同意，則債務人為履行義務，設定並辦理抵押
    權登記，則為有償行為。
  4.查，本件系爭抵押權Ａ係於97年1 月7 日及97年1 月17日設
    定登記，擔保債權確定日期98年1 月3 日，有前開系爭房地
    一土地及建物登記謄本可考，而被告乙○○之最後債權係發
    生於96年12月27日，被告丁○○之債權發生於96年8 月16日
    至97年1 月8 日間；據此，衡諸前開債權存在與系爭抵押權
    Ａ設定時間，相距僅約10日，並辦理抵押權之手續期間，依
    一般經驗法則，堪認被告欣隆豐公司與被告乙○○、丁○○
    於債權成立時，即有設定系爭抵押權Ａ之約定。又查，本件
    系爭抵押權Ｂ係於97年1 月15日設定登記，以為擔保96年8
    月起至97年1 月8 日止之債權，有前開被告己○○之第一銀
    行及國泰世華銀行活期儲蓄存款存摺各1 份可按，而被告甲○○之債權亦發生於96年8 月16日至97年1 月8 日間，依債
    權存在與系爭抵押權Ｂ設定時間，僅相隔約7 日，亦可見被
    告己○○與甲○○於債權成立時，已有設定系爭抵押權Ｂ之
    約定。揆諸前揭說明，被告欣隆豐公司與被告乙○○、丁○○間，及被告己○○與甲○○間，於債權成立時，即有設定
    抵押權之約定，則被告欣隆豐公司、己○○為履行義務，設
    定系爭抵押權Ａ、Ｂ，均屬有償行為。從而，原告主張系爭
    抵押權Ａ、Ｂ係先有債權存在，而於事後設定，即舊債新押
    ，屬無償行為云云，即屬無據。
  (二)原告依民法第244 條第1 項、第242 條、第767 條規定，代
    位請求塗銷系爭房地一、二之抵押權登記，有無理由？
  1.按「債權人依民法第244 條規定，撤銷債務人所為之有償或
    無償行為者，祇須具備下列之條件：(1)為債務人所為之法律
    行為、(2)其法律行為有害於債權人、(3)其法律行為係以財產
    權為目的、(4)如為有償之法律行為，債務人於行為時，明知
    其行為有害於債權人，受益人於受益時，亦明知其事情。至
    於債務人之法律行為除有特別規定外，無論為債權行為抑為
    物權行為，均非所問」，最高法院42年台上字第323 號著有
    判例意旨可資參照。
  2.查，被告欣隆豐公司與被告乙○○、丁○○間，被告己○○
    與甲○○間，確有債權債務關係存在，並設定系爭抵押權Ａ
    、Ｂ，以為前開債權擔保，應屬有償行為，均如前述；又本
    件被告欣隆豐公司、己○○既向被告乙○○、丁○○、甲○○借款，始以系爭房地一、二設定系爭抵押權Ａ、Ｂ以為擔
    保，即有對價之關係存在，即一方面雖減少債務人財產，然
    一方面已取得相當款項，是難謂係詐害債權之行為。從而，
    原告主張設定系爭抵押權Ａ、Ｂ之物權行為屬無償行為，且
    有害及原告債權，依民法第244 條第1 項、第242 條、第76
    7 條規定，請求撤銷並塗銷抵押權登記云云，應屬無據。
五、綜上所述，原告主張設定系爭抵押權Ａ、Ｂ屬無償行為，依
    民法第244 條第1 項規定請求撤銷系爭抵押權Ａ、Ｂ物權行
    為，並依民法第242 條、第767 條規定，請求塗銷系爭抵押
    權Ａ、Ｂ之設定登記，均無理由，應予駁回。
六、本件事證已臻明確，兩造其餘攻擊防禦方法及舉證，核與判
    決結果無影響，爰不另一一論述，附此敘明。
七、據上論結，本件原告之訴為無理由，依民事訴訟法第78條，
    判決如主文。
中    華    民    國    97    年    8     月    26    日
                  民事第六庭  法  官  洪榮家
正本係照原本作成。
如不服本判決，應於送達後20日內，向本院提出上訴狀並表明上
訴理由，如於本判決宣示後送達前提起上訴者，應於判決送達後
10日內補提上訴理由書（須附繕本）。
中    華    民    國    97    年    8     月    26    日
                  民事第六庭  書記官  胡美儀


司法院資訊處製作；財團法人民間司法改革基金會備份。
